【裁判字號】    85,台上,2046
【裁判日期】    850426
【裁判案由】    偽造文書
【裁判全文】
最高法院刑事判決                              八十五年度台上字第二○四六號
    上訴人  台灣高等法院檢察署檢察官
    被  告  甲○○○
右上訴人因被告偽造文書案件，不服台灣高等法院中華民國八十四年八月二十三日第
二審判決（八十四年度上訴字第五三七號，起訴案號：台灣板橋地方法院檢察署八十
二年度偵字第一五五三二號），提起上訴，本院判決如左：
    主  文
原判決撤銷，發回台灣高等法院。
    理  由
本件原判決以公訴意旨略稱，被告甲○○○於民國八十年八月間因代理陳煌垣以告訴
人陳常娥所有座落台北縣蘆洲鄉○○○○○段一九六－四九地號所持分之土地及基地
上之同鄉○○路一五四巷二十五弄二十七號三樓建物、向台北縣三重市農會貸款新台
幣（下同）九十萬元，因須同時設定本金最高限額一百零八萬元之抵押權，而由陳常
娥交付該土地及建物之所有權狀、印鑑章、印鑑證明等辦理抵押權設定所需之文件、
印章予甲○○○。甲○○○竟利用持有上開辦理設定抵押權之文件、印章之機會，於
八十一年二月十一日，偽造陳常娥向吳雪娥（已死亡另為不起訴處分）借款七十五萬
元而辦理本金最高限額七十五萬元之抵押權設定申請書之私文書，持向台北縣三重地
政事務所辦理虛偽之抵押權登記，使該所公務員登載於職務上掌管之土地登記簿，足
以生損害於陳常娥。案經陳常娥訴請偵辦，因認被告甲○○○涉有刑法第二百十六條
、第二百十條、第二百十四條之罪嫌云云。惟經審理結果，認為陳常娥曾簽發授權書
授權胡明仁處理借款事宜，而被告又已將七十五萬元借款交予胡某轉交，並有胡明仁
、陳常娥簽發為借款憑證之七十五萬元本票一紙為證等情，因認不能證明被告犯罪，
而撤銷第一審論處被告罪刑之判決，改判諭知被告無罪，固非無見。
惟查，(一)、原審以告訴人陳常娥陳稱，伊簽好授權書後交給被告，胡明仁大聲說他是
見證人也要簽名，但不知簽那一張等語；乃夫陳永年、其弟陳煌垣亦為相同之供述（
見第二審卷第九十八頁），而據此認定陳永年、陳常娥夫妻曾簽署授權書授權胡明仁
辦理貸款事宜。但上述陳常娥等三人之證詞，僅係表明胡明仁自己要簽名為「見證人
」，並非為「受任人」，二者意義截然有別；何況胡明仁本人證謂，被告謂係伊介紹
貸款，要求伊「作保」，伊才在授權書上簽名（見同上卷第一二一頁）云云，似徵胡
明仁應非系爭辦理貸款事宜授權書之受任人，原審上開論斷與論理法則有違，亦嫌與
卷證資料不符。(二)、原審復憑胡明仁、陳常娥二人名義於八十年九月三日簽發之七十
五萬元本票（見偵查卷第三十六頁），證明被告確有交付七十五萬元借款予胡明仁之
事實，但被告供認陳煌垣要辦理系爭第二順位之抵押借款，於八十年八月十三日將陳
常娥印鑑章交伊保管（見第一審卷第二十三頁、第五十一頁）；並稱該紙七十五萬元
之本票，係胡明仁用留在伊處之陳常娥印章簽發的，事後伊有聯絡陳煌垣，詢問胡明
仁有無交付七十五萬元借款等情（見同上卷第七十九、八十頁），如果非虛，陳常娥
並未授權胡明仁處理貸款事宜，已如前述，則被告何以將陳常娥印章交付予胡明仁簽
發該紙本票﹖該紙本票之簽發有無經陳常娥同意﹖是否真正而足為借款之憑據﹖且被
告猶供認該七十五萬元借款係陳煌垣要用的（見第一審卷第七十九頁背面），則其果
真有交付借款之事實，為何不直接聯絡交付予陳煌垣本人﹖又胡明仁並非借款人，何
以在該紙本票上亦簽名併列為發票人，以作為借款之憑證﹖凡此均不能無疑，原審未
予究明原由，率為無罪之判決，自屬未盡調查之能事。檢察官上訴意旨，指摘原判決
不當，非無理由，應認有撤銷發回更審之原因。
據上論結，應依刑事訴訟法第三百九十七條、第四百零一條，判決如主文。
中      華      民      國    八十五    年      四      月    二十六    日
                              最高法院刑事第七庭
                                  審判長法官  張  信  雄
                                        法官  張  吉  賓
                                        法官  池  啟  明
                                        法官  陳  宗  鎮
                                        法官  石  木  欽
      右正本證明與原本無異
                                              書  記  官
中      華      民      國    八十五    年      五      月      四      日


司法院資訊處製作；財團法人民間司法改革基金會備份。
